臺灣臺南地方法院民事判決　　　　　　 99年度簡上字第190號
上　訴　人　邱通成
訴訟代理人　邱櫻明
　　　　　　蔡文斌律師
　　　　　　王建強律師
　　　　　　王盛鐸律師
被上訴人　　張素桂即邱張素桂
訴訟代理人　陳魁元律師
上列當事人間請求排除侵害事件，上訴人對於民國99年10月14日
臺灣臺南地方法院柳營簡易庭99年度營簡字第59號第一審簡易判
決提起上訴，經本院於100年5月11日言詞辯論終結，判決如下：
    主  文
原判決廢棄。
被上訴人在第一審之訴及假執行之聲請均駁回。
被上訴人追加之訴駁回。
第一、二審訴訟費用新臺幣柒仟肆佰元由被上訴人負擔。
    事實及理由
壹、程序方面:
    按於第二審為訴之變更或追加，非經他造同意，不得為之。
    但第255條第1項第2款至第6款情形，不在此限。民事訴訟法
    第446條第1項前段定有明文，依同法第436條之1第3項規定
    ，於簡易程序亦準用之。經查，本件上訴人於原審係主張
    坐落臺南市○○區○○段35地號土地登記所有權人為訴外人
    邱條等人，前經劃分管領及使用範圍，並由後代子孫各自建
    築房屋使用迄今，其中上訴人建有門牌號碼：臺南市七股區
    篤加106-11號之房屋，被上訴人則建有門牌號碼：臺南市七
    股區篤加106-6號之房屋（下稱系爭房屋），上開二房屋中
    間有系爭長條形土地，一側由被上訴人搭建磚造平房作為倉
    庫使用，另一側由訴外人邱秩築搭建採光罩作為車庫使用，
    上訴人所有之系爭化糞管(即原審判決主文第一項之排水管)
    位於被上訴人作為倉庫使用之磚造平房以及訴外人邱秩築之
    採光罩車庫下方，惟系爭化糞管坐落之土地原由被上訴人占
    有使用，上訴人埋設系爭化糞管已使被上訴人之占有受妨害
    ，爰依民法第962條、第793條前段規定，請求上訴人拆除系
    爭化糞管。嗣於本院審理中，於第二審準備程序終結後，始
    提出書狀追加依民法第184條第1項後段規定請求上訴人拆除
    系爭化糞管，並主張為訴訟標的之追加，經核被上訴人所為
    屬訴之追加，上訴人表示不同意被上訴人之追加，本件亦無
    民事訴訟法第第255條第1項第2款至第6款之情形，依民事訴
    訟法第446條第1項前段規定，被上訴人所為訴之追加，於法
    不合，應予駁回，先予敘明。
貳、實體方面：
一、被上訴人之陳述除與原判決記載相同，茲引用之外，另補稱
    ：
(一)被上訴人管領占有之臺南縣七股鄉篤加村篤加106之6號房屋
    之基地原為宗祠所有，惟經劃分管領及使用範圍，由被上訴
    人向第三人邱允所購買乙份可資為憑。然被上訴人於建築該
    房屋使用前，上訴人稱系爭篤加106之6號房屋之基地為其所
    有，上訴人並設置有污水排水管乙枝（即系爭化糞管）穿越
    其中，待被上訴人查明上訴人設置系爭化糞管之土地確為被
    上訴人所有之實情後，曾多次央請第三人邱秩築催告上訴人
    遷移排水管，並已言明如未獲答覆時，該排水管將視為廢棄
    物予以堵塞，以防止廢水廢氣之污染，亦可免除上訴人相關
    環保行政之處罰，惟因上訴人堅稱系爭土地之使用權為其所
    有，對於遷移排水管乙情均未獲上訴人之置理，被上訴人迫
    於無奈，前將系爭污水排水管加以切斷堵塞，然被上訴人此
    舉卻遭上訴人以所有權受到侵害為由，請求被上訴人將該水
    管回復原狀（鈞院柳營簡易庭98年度營簡字第209號、98 年
    簡上字第168號民事事件，下稱前案）。被上訴人因占有之
    土地遭到上訴人排水管之妨害，自得依民法第962條、第793
    條前段規定，請求除去其妨害，且上訴人之排水管（即系爭
    化糞管）所產生之臭氣等，依法亦應禁止侵入被上訴人之土
    地，故於原審請求上訴人應將系爭坐落臺南縣七股鄉篤加村
    篤加106之6號房屋之土地下如附圖所示經過C、D、E點之四
    吋寬排水管予以拆除。
(二)本件並無爭點效適用：
  1.上訴人主張本件在鈞院98年營簡字第209號確定判決已命被
    上訴人修復水管，但原審判決又判命拆除，有違爭點效理論
    云云。但查：鈞院98年營簡字第209號判決係就上訴人主張
    其所有之排水管遭侵害，依民法第184條侵權行為之規定，
    命被上訴人回復原狀。而本件是被上訴人主張相鄰關係及占
    有被侵害，請求排除侵害，二者不僅訴訟標的請求權不同，
    主張被侵害之客體也不同，完全是不同的二件案件。
  2.鈞院98年營簡字第209號判決及98年簡上字第168號判決，認
    為被上訴人敗訴之理由，均是指被上訴人未經法院判決即私
    自逕行將水管堵塞，侵害上訴人對該水管之所有權。就被上
    訴人所主張的訴訟標的請求權即民法第962條及793條均未經
    判斷，自無爭點效之適用。
(三)按系爭水管所通過之土地為被上訴人占有使用中，為二造所
    不爭執。上訴人主張其係先埋沒水管，被上訴人後來再占有
    土地建築車庫乙節，自應負舉證責任。否則應受不利之認定
    。
(四)土地所有人，於他人之土地有煤氣、蒸氣、臭氣、煙氣、熱
    氣、灰屑、喧囂、振動、及其他與此相鄰者侵入時，得禁止
    之。但其侵入輕微，或按土地形狀、地方習慣，認為相當者
    ，不在此限。民法793條定有明文。被上訴人就本件請求權
    依據述明如下：
  1.上訴人原本安設之水管臭氣侵入被上訴人占有之土地，被上
    訴人自得依民法第793條規定要求上訴人拆除臭氣來源即排
    水管。
  2.系爭水管曾遭被上訴人堵塞，經上訴人請法院判決確定回復
    原狀，所以原本被上訴人占有被侵害的狀態於法院判決回復
    原狀確定時，又有被侵害之虞，上訴人於占有又被侵害時起
    一年內起訴依民法第962條請求排除侵害。
  3.上訴人從被上訴人占有之土地安設水管排水，而今已有其它
    的管道可供排水，無須再經過被上訴人占有的土地乙節，為
    兩造所不爭執。經被上訴人屢次要求移除，上訴人均不同意
    ，自係該當於以故意背於善良風俗之方法，加損害於他人之
    情形，因此被上訴人主張依民法第184條第1項後段請求上訴
    人回復原狀。
  4.綜上所述，民法第793條請求權時效，依民法第125條規定應
    為15年，而民法第962條及第184條雖然各為1年及2年，但自
    被妨害時起一年內被上訴人即起訴請求排除，也未逾時效，
    所以上訴人此部分主張亦非可採。
  5.本件被上訴人請求權依據有訴之追加情形，但請求之基礎事
    實同一，且不甚礙上訴人之防禦及訴訟之終結，請鈞院依民
    事訴訟法第255條第1項第2、7款之規定，准為訴之追加。
(五)兩造原為鄰居，被上訴人向訴外人邱允購買系爭土地迄今，
    已有多年，被上訴人配偶基於鄰為善，同意上訴人在其土地
    安設安管，而今屢生惡臭，且上訴人也已不需使用該水管排
    水，卻拒不遷移，甚至揚言該土地為其所有，無異乞丐趕廟
    公，被上訴人迫於無奈才堵塞水管，而今遭法院判決認定方
    法不當，被上訴人只得提起本訴請求上訴人拆除化糞管。原
    審判決被上訴人勝訴，並無違誤。
(六)上訴聲明:1.原判決廢棄。2.被上訴人在第一審之訴駁回。
    3.第一、二審訴訟費用由被上訴人負擔。
二、上訴人之陳述除與原判決記載相同，茲引用之外，另補稱：
(一)本件與前案即鈞院98年度營簡字第209號民事確定判決，當
    事人相同，且均係為系爭水管而爭執。確定判決已判命修復
    ，詎本件原審判決又判命拆除，顯然違反民事訴訟法上之誠
    信原則。查被上訴人在前確定程序係主張渠夫「邱利男在世
    時，上訴人因其住宅排水問題，央求邱利男同意其住家之水
    管得流經其所使用土地之下方，以至北側之排水溝」。本件
    第一審起訴狀則係主張渠建築房屋使用前，被上訴人「謊稱
    系爭篤加106之6號房屋之基地為其所有，並設置有污水排水
    管乙枝穿越其中」云云。被上訴人上述前後二訴之主張，明
    顯矛盾。
(二)上訴人已先於被上訴人善意占有系爭土地20年以上：
  1.系爭土地兩造均不爭執「誰先填土，誰取得使用權」。
  2.系爭排水管係上訴人先埋在地下20年以上，其後被上訴人始
    於近年興建車庫。即可證明上訴人先取得系爭土地之占有，
    即應受占有之保護。對比被上訴人蓋用車庫在後，被上訴人
    顯然非屬適法占有人，應不受占有之保護，至為明確。被上
    訴人辯稱係先有被上訴人興建車庫，上訴人才埋排水管云云
    ，顯然與經驗法則不符。
  3.退步言之，縱論被上訴人為適法占有人，惟被上訴人係96年
    2月間將系爭排水管切斷堵塞，足證被上訴人至遲於96年2月
    間已知悉系爭排水管之存在，依民法第963條規定，其占有
    人之物上請求權，已逾一年間不行使而消滅。故本件被上訴
    人在原審之訴顯無理由。
(三)被上訴人於二審追加民法第184條第1項之請求權基礎，上訴
    人不同意追加。何況本件上訴人並無任何侵權行為，上訴人
    所埋設之水管早在被上訴人興建車庫前即已存在，豈有被上
    訴人將車庫蓋在上訴人埋設之水管上，再來控告上訴人侵權
    之理。又被上訴人主張之民法793條，核為土地所有權人之
    權利，被上訴人非土地所有權人，充其量僅為占有，所能主
    張之權利應為民法第962條。原判決並未查證被上訴人於系
    爭土地並無合法占有權及使用權，亦無所有權存在，竟可依
    民法第962條為排除侵害，顯於法無據。
(四)被上訴人復主張時效之起算應自鈞院98年度簡上字第168號
    判決宣示之日起算，亦屬無稽。被上訴人認為上訴人埋設水
    管侵害其權利，本應以訴訟訴請排除，詎被上訴人私行將水
    管切斷堵塞，嗣經上訴人訴請回復原狀勝訴確定。被上訴人
    捨合法手段不由，而採非法毀損之手段，如今竟主張時效應
    自被上訴人應回復原狀之日起算，顯然是曲解法律，違反誠
    信，殊無足採。準此，被上訴人早於96年2月前已知悉系爭
    排水管之存在，被上訴人之請求權已於97年2月罹於時效。
(五)並聲明:1.原判決廢棄。2.被上訴人在原審之訴駁回。3.訴
    訟費用由被上訴人負擔。
三、兩造不爭執點及爭執要點如下：
(一)兩造不爭執事項：
  1.坐落臺南市○○區○○段35地號、面積5,435.73平方公尺土
    地為兩造之宗祠所有（登記名義人為邱條等人），前經劃分
    管領及使用範圍，並由後代子孫各自建築房屋使用迄今，其
    中上訴人建有門牌號碼：臺南市七股區篤加106-11 號之房
    屋，被上訴人則建有門牌號碼：臺南市七股區篤加106-6號
    之房屋（下稱系爭房屋），上開二房屋鄰近，但未直接相鄰
    ，二房屋中間有系爭長條形土地，一側由被上訴人搭建磚造
    平房作為倉庫使用，另一側由訴外人邱秩築搭建採光罩作為
    車庫使用。
  2.上訴人所有之系爭化糞管(即原審判決主文第一項之排水管)
    位於被上訴人作為倉庫使用之磚造平房以及訴外人邱秩築之
    採光罩車庫下方，系爭化糞管位置詳如臺南市佳里地政事務
    所99年2月25日土地複丈成果圖（即另案本院98年度簡上字
    第168號判決主文所稱之附圖）中編號A部分。
  3.被上訴人於96年2月間將上開編號A部分之化糞管切斷堵塞。
  4.上訴人前以被上訴人及訴外人邱秩築為被告，起訴請求被上
    訴人及訴外人邱秩築將系爭化糞管回復原狀，經本院98 年
    度簡上字第168號判決「張素桂應將坐落臺南市七股區篤加
    村篤加106之6號房屋之土地下如如臺南市佳里地政事務所99
    年2月25日土地複丈成果圖編號A部分、面積0.33平方公尺所
    示排水管損壞部分予以修復」駁回確定在案。（至於邱通成
    對邱秩築訴訟部分經本院柳營簡易庭以98年度營簡字第209
    號判決駁回該案原告邱通成之訴，因邱通成未上訴而確定）
    。
  5.本院柳營簡易庭98年度營簡字第209號排除侵害事件98年9月
    8日勘驗筆錄記載：「法官勘驗現場，地下水管已經鋸斷，
    用PUC塞頭塞住排水管，當場聞目前沒有味道（無臭味）。
    」
  6.本件上開房屋興建日期如下:
    (1)被上訴人所有房屋門牌篤加106之6、上訴人所有106之11
      號兩棟房屋中間尚有上訴人之子邱櫻明所有篤加106之10
      號門牌鐵皮屋。
    (2)系爭房屋之基地為被上訴人68年所購買，當年即建造磚屋
      ，作為倉庫使用之系爭石棉瓦磚屋則為72年左右建造，屋
      前排水溝為85年建造。東側邊界到106之6房屋東側水溝邊
      滴水線。
    (3)106之11號房屋為上訴人70年所建造，並埋設系爭化糞管
      ，106之10號房屋則為84年所建造。
  7.臺南市佳里地政事務所99年5月18日土地複丈成果圖所示線
    段A1-A2-A3為被上訴人所指定之使用範圍分界線；線段
    B1-B2-B3-B4-B5為上訴人所指定之使用範圍分界線。
  8.臺南市佳里地政事務所99年9月3日土地複丈成果圖所示編號
    A為化糞管位置，面積為0.33平方公尺。編號B為石棉瓦磚木
    造平房位置，面積為62.59平方公尺。編號C為系爭化糞管出
    口處。編號D、E為系爭化糞管位置。系爭化糞管約為四英吋
    寬。
(二)兩造爭執要點：
  1.被上訴人追加民法第184條第1項後段是否合法?如合法其請
    求有無理由?
  2.被上訴人依民法第962條、第793條前段之規定，請求上訴人
    拆除經過如附圖所示編號C、D、E點之系爭化糞管，是否有
    理由？
四、得心證之理由:
(一)被上訴人主張兩造均非坐落臺南市○○區○○段35地號土地
    登記之所有權人（登記名義人為訴外人邱條等人），上訴人
    於上開35地號土地上建有門牌號碼：臺南市七股區篤加106-
    11號之房屋，被上訴人則建有門牌號碼：臺南市七股區篤加
    106-6號之房屋（下稱系爭房屋），上開二房屋間有系爭長
    條形土地，一側由被上訴人搭建磚造平房作為倉庫使用，另
    一側由訴外人邱秩築搭建採光罩作為車庫使用，上訴人所有
    之系爭化糞管位於被上訴人作為倉庫使用之磚造平房以及訴
    外人邱秩築之採光罩車庫下方，系爭化糞管位置詳如臺南市
    佳里地政事務所99年2月25日土地複丈成果圖（即另案本院
    98年度簡上字第168號判決主文所稱之附圖）中編號A部分等
    語，為上訴人所不爭執，並有土地登記謄本、房屋稅籍資料
    及土地複丈成果圖在卷可稽，自堪信為真實。被上訴人又主
    張系爭化糞管坐落之土地原為被上訴人所占有，嗣後上訴人
    才在其上埋設化糞管，妨害被上訴人之占有，且系爭化糞管
    產生臭氣，被上訴人依民法第962條、第793條前段之規定均
    得請求上訴人拆除系爭化糞管等語，惟為上訴人所否認，並
    以前揭各詞置辯，茲就被上訴人主張依民法第962條、第793
    條前段之規定請求上訴人拆除系爭化糞管是否有理由，分別
    論述如下。（至於被上訴人於二審追加依民法第184條第1項
    後段請求上訴人拆除系爭化糞管部分為不合法，已說明於前
    ，不再贅述）
(二)有關被上訴人主張依民法第962條之請求是否有理由：
  1.按占有人，其占有被侵奪者，得請求返還其占有物；占有被
    妨害者，得請求除去其妨害；占有有被妨害之虞者，得請求
    防止其妨害，民法第962條定有明文。又按按當事人主張有
    利於己之事實者，就其事實有舉證之責任，民事訴訟法第
    277條前段亦有明定。經查本件被上訴人主張系爭化糞管坐
    落之土地原為被上訴人所使用，嗣後上訴人侵入被上訴人占
    有之土地，於附圖所示經過C、D、E點設置系爭化糞管云云
    ，上訴人則否認系爭化糞管坐落之土地原為被上訴人所占有
    ，辯稱是上訴人先取得系爭化糞管坐落土地之占有等語，則
    依上開舉證責任分配原則，應由被上訴人就其主張其先占有
    系爭化糞管坐落土地，嗣被被上訴人侵奪一節，負舉證責任
    。
  2.被上訴人雖主張臺南市七股區篤加106-6號之房屋是68年間
    所興建，被上訴人亦是從68年起即占有系爭化糞管坐落之土
    地云云，惟查被上訴人所有房屋門牌臺南市七股區篤加106
    之6、上訴人所有之臺南市七股區106之11號兩棟房屋中間尚
    有上訴人之子邱櫻明所有篤加臺南市七股區106之10 號門牌
    鐵皮屋，臺南市七股區篤加106-6號之房屋是68年間興建，
    另作為倉庫使用之系爭石棉瓦磚屋則為72年左右建造，臺南
    市七股區106之11號房屋則為上訴人於70年所建造，並埋設
    系爭化糞管等情，為兩造所不爭執，可見上訴人於70年間興
    建上開106之11號房屋時埋設系爭化糞管，即占有系爭化糞
    管坐落之土地，被上訴人嗣於72年間才在其上興建作為倉庫
    使用之房屋。由上述興建時間可知，是上訴人於70年間先設
    置系爭化糞管之後，被上訴人於72年間才於其上再興建作為
    倉庫使用之房屋，故上訴人占有系爭化糞管所在土地之時間
    顯早於被上訴人。是被上訴人主張是其先占有系爭化糞管所
    坐落之土地云云，與上述化糞管設置、房屋興建之時間先後
    不符，已不足採信。
  3.被上訴人雖又主張其在興建作為倉庫使用之房屋前，即在系
    爭化糞管坐落之土地種植蕃茄、蕃薯等農作物云云，惟為上
    訴人所否認，被上訴人亦未能舉證證明，被上訴人此部分主
    張亦不可採。
  4.綜上所述，被上訴人既未能舉證證明其先占有系爭化糞管所
    坐落之土地嗣後才被上訴人侵奪，與民法第962條規定不符
    ，是被上訴人依民法第962條規定請求上訴人拆除系爭化糞
    管，自屬無據。
(三)有關被上訴人主張依民法第793條前段之請求是否有理由：
  1.按土地所有人於他人之土地、建築物或其他工作物有瓦斯、
    蒸氣、臭氣、煙氣、熱氣、灰屑、喧囂、振動及其他與此相
    類者侵入時，得禁止之，民法第793條前段定有明文。查被
    上訴人主張上訴人設置之系爭化糞管臭氣侵入被上訴人占有
    之土地云云，惟為上訴人所否認。經原審（本院柳營簡易庭
    98 年度營簡字第209號）法官會同兩造履勘現場之結果，「
    地下水管已經鋸斷，用PUC塞頭塞住排水管，當場聞目前沒
    有味道（無臭味）。」，有原審98年9月8日勘驗筆錄可稽，
    依上開勘驗結果，系爭化糞管並無被上訴人所稱之臭味。此
    外，被上訴人亦未舉證證明系爭化糞管有臭氣產生，是其主
    張上訴人設置之系爭化糞管臭氣侵入被上訴人占有之土地云
    云，自不可採。
  2.上訴人設置之系爭化糞管既無臭氣，被上訴人主張依民法第
    793條規定請求上訴人拆除系爭化糞管，亦無所據。
五、綜上所述，上訴人抗辯其占有系爭化糞管坐落之土地在先，
    且系爭化糞管並無臭氣等語，應堪採信，被上訴人主張為不
    足採。從而，被上訴人本於民法第962條、第793條規定，請
    求上訴人拆除系爭化糞管，為無理由，不應准許。其假執行
    之聲請亦失所附麗，應併予駁回。原審判命上訴人給付並為
    假執行之宣告，自有未洽。上訴意旨指摘原判決不當，求予
    廢棄改判，為有理由。自應由本院予以廢棄改判，如主文第
    2項所示。另被上訴人追加依民法第184條第1項後段規定，
    請求上訴人拆除系爭化糞管部分，與法不合，應併予駁回。
六、本件判決結果已明，兩造其餘有關爭點效、時效之攻擊、防
    禦方法，與判決結果不生影響，爰不一一贅述。
七、本件第一審訴訟費用新臺幣（下同）5,900元及第二審（含
    被上訴人追加之訴部分）訴訟費用1,500元，合計7,400元，
    依民事訴訟法第78條規定，應由敗訴之被上訴人負擔。
八、據上論結，本件上訴及追加之訴均無理由，依民事訴訟法第
    436條之1第3項、第463條、第450條、第78條、第87條第1項
    ，判決如主文。
中    華    民    國   100    年    5     月    25    日
                  民事第二庭    審判長法  官  李杭倫
                                      法  官  田玉芬
                                      法  官  翁金緞
正本係照原本作成。
不得再上訴
中    華    民    國   100    年    5     月    25    日
                                書記官  彭建山